ACORDAO-COMPLETO-2372054

ACÓRDÃO 2197/2019 ATA 35/2019 - PLENÁRIO

VISTA, relatada e discutida a prestação de contas do exercício de 2017 do Tribunal de Contas da União.
ACORDAM os ministros do Tribunal de Contas da União, reunidos em sessão do Plenário, ante as razões expostas pela relatora, e com fundamento nos arts. 1º, inciso I, 16, inciso I, 17 e 23, inciso I, da Lei 8.443/1992 c/c os arts. 1º, inciso I, 17, inciso I, 143, inciso I, 169, inciso V, 207 e 214, inciso I, do Regimento Interno, em:
9.1. julgar regulares as contas dos responsáveis supracitados e dar-lhes quitação plena; 
9.2. arquivar o processo.

Prestação de contas anual referente ao exercício de 2017.

Tribunal de Contas da União.

3. Responsáveis: Raimundo Carreiro Silva (CPF XXX.164.801-XX), José Mucio Monteiro Filho (CPF XXX.590.894-XX), Cláudio Souza Castello Branco (CPF XXX.242.661-XX), Rainério Rodrigues Leite (CPF XXX.563.864-XX), Carlos Roberto Caixeta (CPF XXX.270.681-XX), Carlos Alberto Sampaio de Freitas (CPF XXX.653.477-XX), Cláudio Souto Maior Gomes (CPF XXX.409.707-XX), Daniel Luiz de Souza (CPF XXX.581.551-XX), Delenda Assunção Araújo Bruno (CPF XXX.152.006-XX), Felício Ribas Torres (CPF XXX.569.366-XX), Hiram Carvalho Leite (CPF XXX.159.511-XX) e Marcelo Luiz Souza da Eira (CPF XXX.227.881-XX).

Raimundo Carreiro.

13.1. Ministros presentes: Benjamin Zymler (na Presidência), Raimundo Carreiro, Ana Arraes (Relatora) e Bruno Dantas.
13.2. Ministro que alegou impedimento na Sessão: Raimundo Carreiro.
13.3. Ministros-Substitutos convocados: Augusto Sherman Cavalcanti, Marcos Bemquerer Costa e André Luís de Carvalho.
13.4. Ministro-Substituto presente: Weder de Oliveira.

ANA ARRAES

Transcrevo a seguir a instrução elaborada na Secretaria de Controle Externo da Administração do Estado - SecexAdministração, acolhida pelos dirigentes da unidade e pelo Ministério Público junto ao TCU - MPTCU (peças 12 a 15) :
“INTRODUÇÃO
	Cuidam os autos de processo de contas anuais do Tribunal de Contas da União (TCU) , relativo ao exercício de 2017. 
2.	O processo de contas foi organizado de forma individual, conforme classificação constante do art. 5º da Instrução Normativa – TCU 63/2010 e do anexo I à Decisão Normativa - TCU 163, de 6º de dezembro de 2017.
3.	O TCU foi criado por meio do Decreto 966-A, de 7 de novembro de 1890, norteando-se pelo princípio da autonomia e pela fiscalização, julgamento e vigilância da coisa pública. Desde então, a Corte de Contas constou de todas as posteriores constituições. Na atual Constituição Federal de 1988, arts. 70 a 75, estão previstas as competências do TCU. A Lei 8.443/1992 dispõe de forma mais detalhada sobre a natureza, competência e jurisdição, julgamento e fiscalização e organização desta instituição. Existem, ainda, outros dispositivos legais que atribuem competências ao TCU, a exemplo da Lei Complementar 101/2000 e das Leis 8.429/1992, 8.666/1993, 9.491/1997 e 11.578/2007.
EXAME TÉCNICO
4.	No exame das presentes contas, será dada ênfase na análise dos resultados quantitativos e qualitativos da gestão, indicadores de desempenho, gestão de pessoas e execução orçamentária e financeira da Unidade Prestadora de Contas (UPC) . Os critérios considerados para essas escolhas foram relevância, materialidade e riscos referentes ao desempenho da gestão.
5. 	Quanto às constatações apontadas pela Auditoria Interna no item Avaliação da gestão de pessoas, consideram-se suficientes as recomendações já formuladas, sem prejuízo do acompanhamento nas próximas contas do TCU.
I.	 Avaliação da conformidade das peças que compõem o processo
6.	Constam do rol de responsáveis encaminhado (peça 2) todos os responsáveis que desempenharam, durante o período a que se referem as contas, as naturezas de responsabilidade definidas no art. 10 da IN-TCU 63/2010.
7.	Contudo, não foram disponibilizadas no rol algumas informações previstas no art. 11 da supracitada instrução normativa para cada responsável, a saber: identificação dos atos formais de nomeação, designação ou exoneração, incluindo a data de publicação no Diário Oficial da União ou em documento de divulgação pertinente (inc. IV) ; endereço residencial completo (inc. V) ; e endereço de correio eletrônico (inc. VI) .
8.	Ocorre que o sistema e-Contas não contempla os dados previstos no inciso IV do art. 11 da IN TCU 63/2010, o que significa que as UPC estão dispensadas de informar sobre a identificação dos atos formais de nomeação, designação ou exoneração. O tutorial do e-Contas esclarece quanto ao rol de responsáveis que, caso seja necessária a identificação dos atos relacionados para fins de responsabilização, o órgão de auditoria interna ou a unidade técnica do TCU deverá fazer a solicitação da informação por outra via pertinente, fora do sistema e-Contas. 
9.	Por outro lado, as informações exigidas nos incisos V e VI do art. 11 da IN TCU 63/2010, referente aos contatos pessoais dos responsáveis, podem ser obtidas, por esta Corte, em consultas em bases de dados do governo federal.
10.	No que se refere ao Relatório de Gestão (peça 1) , ao examinar a completude deste, verificou-se que o documento está em conformidade com a Decisão Normativa - TCU 163/2017. 
11.	A Secretaria de Auditoria Interna (Seaud) , considerando que suas fiscalizações realizadas durante o exercício de 2017, apreciadas conclusivamente, não revelaram a ocorrência de irregularidades que comprometessem a gestão orçamentário-financeira e patrimonial do TCU, sob os aspectos da legalidade, legitimidade, economicidade, eficiência e eficácia, opinou pela regularidade das contas dos responsáveis arrolados neste processo de contas (peça 5, p. 22) .
12.	No certificado de auditoria (peça 6) , o representante da Seaud propôs o julgamento pela regularidade das contas dos responsáveis arrolados no rol. 	O dirigente do órgão de auditoria interna acolheu a manifestação expressa no certificado de auditoria (peça 7) .
13.	O Ministro-Presidente atestou haver tomado conhecimento das conclusões constantes do relatório de auditoria de gestão, do certificado de auditoria, bem como do parecer conclusivo do dirigente do órgão de auditoria interna (peça 9) . 
II. Processos conexos e contas de exercícios anteriores
14.	Os processos de contas de exercícios anteriores e os processos conexos aos autos em exame estão relacionados no quadro que se segue:
	NÚMERO DO TC
	TIPO
	SITUAÇÃO

	Processo 024.033/2013-8
	Prestação de Contas do exercício 2012
	Encerrado

	Processo 028.558/2014-6
	Prestação de Contas do exercício 2013
	Encerrado

	Processo 035.139/2015-3
	Prestação de Contas do exercício 2014
	Encerrado

	Processo 028.790/2016-2
	Prestação de Contas do exercício 2015
	Encerrado

	Processo 028.212/2017-7
	Prestação de Contas do exercício 2016
	Em aberto

15.	No que tange à prestação de contas do exercício 2012, o Tribunal, por meio do Acórdão 2242/2017-TCU-Primeira Câmara (rel. WALTON ALENCAR) , de 18/4/2017, julgou as contas dos responsáveis regulares, dando-lhes quitação plena, e determinou à Secretaria-Geral de Administração do TCU (Segedam) que instaure e encaminhe a este Tribunal – no prazo de 180 dias, a contar da ciência desta determinação – Tomada de Contas Especial (TCE) para apuração dos fatos que ocasionaram o dano, identificação dos responsáveis, quantificação e ressarcimento do prejuízo decorrente da inexecução do objeto do Contrato 2/2010-Secex-AC, firmado com a empresa RCM Engenharia Ltda.
16.	Posteriormente, diante de pedido de prorrogação de prazo realizado pela Segedam, o Tribunal, por meio do Acórdão 10172/2017-TCU-Primeira Câmara (rel. WALTON ALENCAR) concedeu prorrogação de prazo por mais 120 dias, a contar do prazo inicialmente fixado.
17.	Em 6/7/2017, o TC Processo 018.612/2017-2 foi autuado com o intuito de instaurar TCE conforme determinado no subitem 1.7 do Acórdão 2242/2017-TCU-Primeira Câmara (rel. WALTON ALENCAR) . Assim, em 20/2/2018, após parecer do dirigente do órgão de auditoria interna (Seaud) (peça 106 do TC Processo 018.612/2017-2) e do pronunciamento do Ministro-Presidente (peça 107 do TC Processo 018.612/2017-2) , os autos foram encaminhados à SecexAdministração e o processo administrativo foi encerrado, pois havia cumprido o objetivo determinado.
18.	A TCE encaminhada à SecexAdministração gerou o TC Processo 004.969/2018-9, sob a relatoria da Exma. Ministra Ana Arraes.
19.	Em relação às prestações de contas do exercício de 2013, do exercício de 2014 e do exercício de 2015, o Tribunal, por meio dos Acórdão 1875/2016-TCU-Primeira Câmara (rel. ANA ARRAES) , 961/2017-TCU-Plenário (rel. ANA ARRAES) e 9.564/2017-TCU-1ª Câmara (rel. WALTON ALENCAR) , respectivamente, julgou as contas dos responsáveis regulares, dando-lhes quitação plena.
III. Avaliação do planejamento de ação e dos resultados quantitativos e qualitativos da gestão
20.	Segundo a Lei 13.249/2016, que instituiu o Plano Plurianual da União (PPA) para o período de 2016 a 2019, o TCU não possui programa temático (finalístico) , apenas Programa de Gestão, Manutenção e Serviços ao Estado, razão pela qual não contém objetivos e metas estabelecidos no PPA.
21.	O Plano Estratégico do TCU, aprovado para o período de 2015 a 2021 (PET 2015-2021) , por meio da Portaria-TCU 141/2015, está vinculado ao PPA 2016-2019 por meio da Ação Orçamentária 4018 – Fiscalização da Aplicação dos Recursos Públicos Federais / Programa 0550 – Controle Externo.
22.		O sistema de planejamento e gestão do TCU é estruturado em três níveis, consoante art. 4º da Resolução-TCU 269/2015:
	a) Nível estratégico, traduzido pelo Plano Estratégico:
	b) Nível tático, traduzido no Plano de Controle Externo e no Plano de Diretrizes; e
	c) Nível operacional, traduzido nos planos diretores das unidades básicas e das unidades diretamente vinculadas à Presidência, no Plano Diretor de Tecnologia da Informação (PDTI) e no Plano Diretor de Desenvolvimento de Competências (PDDC) .
23.	O Plano Estratégico possui periodicidade de seis anos e define, entre outros elementos, o conjunto de objetivos, indicadores e iniciativas que norteiam a atuação do TCU visando cumprir sua missão institucional e alcançar a visão de futuro almejada. Orienta, ainda, a elaboração dos demais planos institucionais.
24.	O PET 2015-2021 apresenta a seguinte missão do TCU: ‘aprimorar a Administração Pública em benefício da sociedade por meio do controle externo’, que traduz o objetivo maior derivado das competências constitucionais referidas no art. 71 da Constituição Federal de 1988. A visão de futuro da instituição é ‘ser referência na promoção de uma Administração Pública efetiva, ética, ágil e responsável’.
25.	O mapa estratégico do TCU está estruturado em três perspectivas: resultados, processos internos e gestão e inovação. Cada perspectiva engloba um conjunto de objetivos estratégicos que retrata os principais desafios a serem enfrentados pela instituição no alcance de sua visão de futuro e no cumprimento de sua missão institucional (peça 1, p. 30) .
26.	A perspectiva de resultados define os resultados que o Tribunal deve gerar para atender às expectativas das partes interessadas (Congresso Nacional, sociedade e jurisdicionados) . A perspectiva de processos internos retrata os processos internos prioritários nos quais o TCU deverá buscar excelência e concentrar esforços a fim de maximizar seus resultados. Por fim, a perspectiva de gestão e inovação identifica ações e inovações nas áreas de gestão de pessoas, tecnologia da informação, comportamento organizacional e suporte logístico necessárias para assegurar o crescimento e o aprimoramento contínuo do TCU.
27.	O mapa estratégico contém 21 objetivos estratégicos, dos quais: três relacionam-se à perspectiva Resultados; onze à perspectiva Processos Internos – subdividida em Controle Externo (sete objetivos) e Relacionamento Institucional (quatro objetivos) –, e sete à perspectiva Gestão e Inovação (peça 1, p. 34) .
28.	Em relação ao nível tático, o Plano de Controle Externo é o instrumento de planejamento de médio prazo para as atividades finalísticas do Tribunal. O Plano de Diretrizes, por sua vez, contém o desdobramento dos objetivos estabelecidos no Plano Estratégico e as ações de suporte à execução do Plano de Controle Externo.
29.	O Plano de Diretrizes possui periodicidade bianual e estabelece, a partir dos Planos Estratégicos e de Controle Externo, os objetivos, indicadores de desempenho, metas e iniciativas que nortearão as ações do Tribunal e de sua Secretaria no período ao qual se refere.
30.	Para cada objetivo estratégico priorizado pela gestão, tem-se um conjunto de indicadores e respectivas metas para aferir o nível de sucesso da implementação do plano, bem como as iniciativas estratégicas a serem desenvolvidas.
31.	Os documentos que formalizam os planos estratégicos e táticos, com informações detalhadas sobre os indicadores utilizados para mensuração de resultados, estão disponíveis para acesso público no Portal do TCU, em http://portal.tcu.gov.br/planejamento/.
32.	A Portaria-TCU 130, de 27 de março de 2015, aprovou o Plano de Diretrizes do TCU para o período de abril de 2015 a março de 2017 (alterado pelas Portarias-TCU 111 e 211, ambas de 2016) , bem como a distribuição, nos períodos avaliativos, dos valores das metas que compõem o resultado institucional. 
33.	A distribuição das metas integrantes do resultado institucional do segundo período avaliativo de 2016, que engloba o primeiro trimestre de 2017, constante do Anexo II da Portaria -TCU 130/2015, está apresentada na Tabela 1.
34.	Segundo o Relatório de Auditoria de Gestão (peça 5, p. 8) , em 31/3/2016, ocorreu o encerramento do segundo ano do Plano de Diretrizes 2015-2017, cujo resultado global foi de 102,8% apurado em março de 2017. O resultado institucional do TCU no período de outubro de 2016 a março de 2017 foi satisfatório, superando em 2,8% a meta estabelecida. Entre os seis indicadores utilizados para aferir o desempenho da organização, quatro apresentaram resultados superiores às metas determinadas para o período, enquanto outros dois obtiveram resultados inferiores. Entretanto, o resultado foi positivo, conforme demonstra a Tabela 1.
Tabela 1 – Resultado semestral do TCU (outubro/2016 a março/2017) 
	Indicadores
	Peso %
	Meta
	Resultado 
	Resultado %
	% Final

	2.1 Índice de apreciação conclusiva de trabalhos relevantes instruídos
	30%
	60%
	63,5%
	105,8%
	31,7%

	7.1 Índice de apreciação conclusiva de processos instruídos
	20%
	70%
	72,7%
	103,9%
	20,8%

	7.2 Índice de apreciação conclusiva de processos autuados até 2013 instruídos
	15%
	70%
	53,3%
	76,1%
	11,4%

	7.3 Índice de apreciação conclusiva de atos de pessoal instruídos 
	15%
	90%
	115,2%
	128%
	18,7%

	7.4 Índice de processos em grau de recurso com até 90 dias em gabinetes de ministro
	10%
	55%
	59,1%
	107,4%
	10,8%

	7.5 Índice de apreciação conclusiva de processos de contas anuais autuados em 2015 instruídos
	10%
	80%
	75%
	93,7%
	9,4%

	 Resultado intermediário do TCU em março/2017: 
	102,8%

Fonte: Relatório de Auditoria de Gestão (peça 5, p. 8) 
35.	Em 1º/4/2017, teve início a vigência do Plano de Diretrizes 2017-2019, instituído pela Portaria-TCU 187/2017, de 31 de março de 2017. 
36.	A distribuição das metas integrantes do resultado institucional do primeiro período avaliativo de 2017 (abril a setembro) , constante do Anexo II da Portaria-TCU 187/2017, está apresentada na Tabela 2.
37.	Neste período, os indicadores apresentaram resultados superiores às metas estabelecidas, com exceção do Índice de apreciação conclusiva de trabalhos relevantes instruídos, que atingiu 99% da meta, que em termos práticos equivale a atingir a meta estabelecida. Entre os cinco indicadores que tiveram metas superadas, dois ultrapassaram o limite dos 125% de aproveitamento para fins de avaliação de desempenho: Índice de apreciação conclusiva de atos de pessoal instruídos (134,2%) e Índice de apreciação conclusiva de contas anuais autuadas em 2016 (137%) . Observa-se uma evolução no atingimento dos resultados institucionais, uma vez que, para o período de abril a setembro de 2017, o TCU superou em 9,2% sua meta (no período anterior havia superado em 2,8%) .
Tabela 2 – Resultado semestral do TCU (abril a setembro/2017) 
	Indicadores
	Peso %
	Meta
	Resultado 
	Resultado %
	% Final

	2.1 Índice de apreciação conclusiva de trabalhos relevantes instruídos
	30%
	80%
	79,2%
	99%
	29,7%

	7.1 Índice de apreciação conclusiva de processos instruídos
	20%
	80%
	83,2%
	104%
	20,8%

	7.2 Índice de apreciação conclusiva de processos autuados até 2014 instruídos
	15%
	55%
	63,5%
	115,4%
	17,3%

	7.3 Índice de apreciação conclusiva de atos de pessoal instruídos 
	15%
	90%
	120,8%
	134,2%
	18,8%

	7.4 Índice de processos em grau de recurso com até 90 dias em gabinetes de ministro
	10%
	55%
	55,7%
	101,3%
	10,1%

	7.5 Índice de apreciação conclusiva de processos de contas anuais autuados em 2016 instruídos
	10%
	80%
	109,6%
	137%
	12,5%

	 Resultado intermediário do TCU em setembro/2017: 
	109,2%

Fonte: Relatório de Auditoria de Gestão (peça 5, p. 9) 
38.	Com relação ao terceiro período do exercício de 2017, que compreende o último trimestre do ano, o desempenho do TCU alcançou o resultado parcial de 56,3% em 31 de dezembro, que marca a metade do período avaliativo. Do conjunto dos seis indicadores utilizados para avaliar o desempenho institucional nesse período, cinco são acumulativos (exceto Índice de processos em grau de recurso) dos quais quatro apresentaram resultados acima do percentual de 50%, esperado ao final do trimestre. Apenas o Índice de apreciação conclusiva dos trabalhos relevantes instruídos apresentou resultado percentual inferior a 50%, conforme Tabela 3.
39.	Isso significa que o desempenho do TCU no quarto trimestre de 2017 foi superado em 6,3 pontos percentuais em relação ao planejado.
Tabela 3 – Resultado semestral do TCU (outubro/2017 a março/2018) 
	Indicadores
	Peso %
	Meta
	Resultado 
	Resultado %
	% Final

	2.1 Índice de apreciação conclusiva de trabalhos relevantes instruídos
	30%
	60%
	20%
	33,3%
	10%

	7.1 Índice de apreciação conclusiva de processos instruídos
	20%
	70%
	37,9%
	54,2%
	10,8%

	7.2 Índice de apreciação conclusiva de processos autuados até 2014 instruídos
	15%
	50%
	26,7%
	53,4%
	8,1%

	7.3 Índice de apreciação conclusiva de atos de pessoal instruídos 
	15%
	90%
	61,1%
	67,9%
	10,2%

	7.4 Índice de processos em grau de recurso com até 90 dias em gabinetes de ministro
	10%
	50%
	52,7%
	105,4%
	10,5%

	7.5 Índice de apreciação conclusiva de processos de contas anuais autuados em 2016 instruídos
	10%
	80%
	53,9%
	67,3%
	6,7%

	 Resultado parcial do TCU em 31 de dezembro de 2017: 
	56,3%

Fonte: Relatório de Auditoria de Gestão (peça 5, p. 9) 
40.	Diante do exposto, conclui-se que os resultados institucionais do TCU no exercício de 2017 foram satisfatórios.
41.	Assim, propõe-se julgar regulares as contas do Presidente do TCU, Vice-Presidente do TCU, Secretário-Geral da Presidência, Secretário-Geral de Controle Externo e o Secretário-Geral de Administração quanto à análise dos resultados quantitativos e qualitativos da gestão. 
V. Avaliação dos indicadores
42.	Os indicadores das metas integrantes do resultado institucional do TCU foram estabelecidos nos Planos de Diretrizes para os períodos de abril de 2015 a março de 2017 (Portaria-TCU 130/2015) e de abril de 2017 a março de 2019 (Portaria-TCU 187/2017) . 
43.	Em ambos documentos, foram detalhadas as fórmulas de cálculo, metas a serem atingidas, formas de coleta/obtenção dos dados, mensuração do desempenho, bem como a periodicidade da medição.
44.	Consta no Relatório de Auditoria de Gestão (peça 5, p. 12-13) que, quanto aos indicadores institucionais constantes do Plano de Diretrizes do TCU, a Seaud afirmou ser possível concluir pela capacidade de proporcionar séries históricas, pela confiabilidade das fontes de dados, pela facilidade de obtenção dos dados e pela razoabilidade dos custos de obtenção.
45.	Os indicadores constantes do Plano de Diretrizes estão altamente alinhados com o planejamento estratégico do TCU, uma vez que são capazes de medir a apreciação conclusiva de trabalhos relevantes, processos instruídos, processos antigos, atos de pessoal e processos de contas anuais recentes. Estas ações possuem relação íntima com os objetivos estratégicos do TCU, especialmente, aqueles relacionados à perspectiva resultados: aprimorar a governança e a gestão em organizações e políticas públicas, coibir a má gestão dos recursos públicos, fomentar a Administração Pública transparente.
46.	Na comparação entre o 1º período avaliativo de 2017 com o mesmo período do exercício de 2016 (abril a setembro) , observa-se uma redução dos resultados atingidos pelo TCU, tanto em valores percentuais em relação às metas quanto em quantidade absoluta de processos.
47.	Do conjunto de seis indicadores que compõem o resultado, cinco tiveram desempenho inferior em 2017. As metas quantitativas de todos os indicadores foram menores em 2017, o que indica que também houve uma redução no fluxo de processos para os gabinetes de autoridade. 
48.	Na Tabela 4 constam as metas e os resultados de cada período em percentuais e em quantidades absolutas (entre parêntesis) . Na última coluna consta a variação na quantidade de processos no exercício de 2017 em relação a 2016. Nota-se que apenas o Índice de apreciação conclusiva de atos de pessoal instruídos manteve a quantidade de processos entre os dois exercícios, entretanto, a meta de 2017 foi bastante reduzida (20% inferior à meta de 2016) . 
Tabela 4 – Comparação do 1º período avaliativo de 2017 com o ano anterior
	Indicadores
	Abr-Set/2017
	Abr-Set/2016
	Variação naquantidade

		Meta
	Resultado
	Meta
	Resultado
	
	2.1 Índice de apreciação conclusiva de trabalhos relevantes instruídos
	80% (43) 
	79,2% (42) 
	85% (50) 
	103,4% (60) 
	-30%

	7.1 Índice de apreciação conclusiva de processos instruídos
	80% (2.382) 
	83,2% (2.478) 
	75% (2.466) 
	86,4% (2.841) 
	-12,7%

	7.2 Índice de apreciação conclusiva de processos autuados até 2014 instruídos
	55% (405) 
	63,5% (467) 
	70% (553) 
	65,3%
 (516) 
	-9,5%

	7.3 Índice de apreciação conclusiva de atos de pessoal instruídos 
	90% (34.894) 
	120,8% (46.817) 
	90% (42.941) 
	97,9% (46.692) 
	0,26%

	7.4 Índice de processos em grau de recurso com até 90 dias em gabinetes de ministro
	55% (243) 
	55,7% (246) 
	55% (279) 
	69,9% (355) 
	-30,7%

	7.5 Índice de apreciação conclusiva de processos de contas anuais autuados em 2016 instruídos
	80% (58) 
	109,6% (80) 
	80% (100) 
	126,4% (158) 
	-49,4%

	 Resultado institucional: 
	109,2%
	114,84%
	
Fonte: Relatório de Acompanhamento do Plano de Diretrizes 2017-2019 – 1º período avaliativo (peça 10, p. 4-5) 
49.	O resultado institucional de outubro/2017 a março/2018 teve um aumento de 11,1 pontos percentuais em relação ao mesmo período no ano anterior. Em termos percentuais, do conjunto de seis indicadores que compõem o resultado, três tiveram desempenho superior em março de 2018. As metas quantitativas de todos os indicadores foram menores em 2018, o que indica que também houve uma redução no fluxo de processos para os gabinetes de autoridade. 
50.	Na Tabela 5 constam as metas e os resultados de cada período em percentuais e em quantidades absolutas (entre parêntesis) . Na última coluna consta a variação na quantidade de processos no exercício de 2017 em relação a 2016. Nota-se que apenas o Índice de apreciação conclusiva de processos instruídos apresentou aumento na quantidade de processos entre os dois exercícios, embora a meta de 2017 tenha sido bastante reduzida (10% inferior à meta de 2016) . 
Tabela 5 – Comparação do 1º período avaliativo de 2017 com o ano anterior
	Indicadores
	Out/2017-Mar/2018
	Out/2016-Mar/2017
	Variação naquantidade

		Meta
	Resultado
	Meta
	Resultado
	
	2.1 Índice de apreciação conclusiva de trabalhos relevantes instruídos
	60% (18) 
	83,3% (25) 
	60% (31) 
	63,5% (33) 
	-24,2%

	7.1 Índice de apreciação conclusiva de processos instruídos
	70% (1.856) 
	81,7% (2.166) 
	70% (2.057) 
	72,7% (2.138) 
	1,3%

	7.2 Índice de apreciação conclusiva de processos autuados até 2014 instruídos
	50% (249) 
	52,4% (261) 
	70% (386) 
	53,3%
 (294) 
	-11,2%

	7.3 Índice de apreciação conclusiva de atos de pessoal instruídos 
	90% (23.454) 
	101,9% (26.555) 
	90% (24.328) 
	115,2% (31.143) 
	-14,7%

	7.4 Índice de processos em grau de recurso com até 90 dias em gabinetes de ministro
	50% (233) 
	47,5% (221) 
	55% (298) 
	59,1% (320) 
	-30,9%

	7.5 Índice de apreciação conclusiva de processos de contas anuais autuados em 2016 instruídos
	80% (61) 
	86,8% (66) 
	80% (90) 
	75% (84) 
	-21,4%

	 Resultado institucional: 
	113,91%
	102,80%
	
Fonte: Relatório de Acompanhamento do Plano de Diretrizes 2017-2019 – 2º período avaliativo (peça 11, p. 4-5) 
51.	Observa-se que nos dois períodos analisados, o resultado institucional do TCU superou as metas estabelecidas, porém, a quantidade de processos instruídos, tanto na meta estabelecida quanto nos resultados atingidos, foi inferior no exercício de 2017 do que no mesmo período do exercício anterior. 
52.	Apesar da redução na quantidade de processos apreciados em 2017, em relação ao ano anterior, não é possível afirmar que houve queda no desempenho da instituição, uma vez que esses indicadores não consideram a complexidade, relevância e materialidade dos processos em análise, fatores cruciais que impactam especialmente a velocidade de apreciação.
53.	Diante do exposto, conclui-se que os indicadores institucionais são adequados para aferir o desempenho institucional.
54.	Há ainda os indicadores constantes do PET 2015-2021, aprovado por meio da Portaria-TCU 141/2015, estabelecidos para cada um dos objetivos estratégicos, com o intuito de evidenciar os níveis de alcance das metas e sinalizar a eventual necessidade de ações corretivas na atuação da entidade.
55.	Estes indicadores não foram mensurados de forma sistemática, segundo a resposta da Seplan à Seaud, constante do Relatório de Auditoria de Gestão (peça 5, p. 11-12) :
No ano de 2017 não foram realizadas, de forma sistemática, mensurações nos indicadores do PET-TCU 2015-2021 em decorrência de estarmos em revisão do Planejamento Estratégico e de a metodologia usada no plano atual, Balanced Scorecard, estar em revisão.
Na revisão em questão, serão definidos novos objetivos estratégicos e novos indicadores que começarão a valer a partir de 2019.
56.	Tendo em vista a análise minuciosa realizada no âmbito do processo de contas do exercício de 2016 (TC Processo 028.212/2017-7) , que até o encerramento desta instrução encontrava-se na situação em aberto, e considerando a revisão do PET 2015-2021, entende-se prudente aguardar os resultados da revisão supramencionada para que, nas próximas contas, sejam avaliados os novos indicadores de desempenho do PET TCU 2015-2021.
V. Avaliação da gestão de pessoas
57.	No exercício de 2017, o TCU contou com o seguinte quadro de pessoal (peça 1, p. 67) :
Tabela 6 - Quadro de recursos humanos do TCU no exercício de 2017
	Tipologia dos cargos
	Lotação Autorizada
	Lotação Efetiva
	Ingressos no exercício
	Egressos no exercício

	1.  Servidores em cargos efetivos
	2707
	2447
	46
	201

	1.1 Membros de poder e agentes políticos
	20
	20
	0
	0

	1.2 Servidores de carreira 
	2687
	2427
	46
	201

	1.2.1 Servidores de carreira vinculada ao órgão
	2687
	2426
	46
	201

	1.2.4 Servidores requisitados de outros órgãos e esferas
	0
	1
	0
	0

	3. Servidores sem vínculo com a Administração Pública
	28
	22
	2
	2

	Total
	2735
	2469
	48
	203

Fonte: Relatório de Gestão (peça 1, p. 67) 
58.	Consultando o Relatório de Gestão do TCU do exercício de 2016, observa-se um aumento significativo na quantidade de egressos em cargos efetivos, que passou de 72 para 201 (280% superior) . Da mesma forma, o número de ingressos aumentou de 8 para 46 (575%) , contudo o saldo na lotação efetiva apresentou uma redução de 2.580 para 2.427 servidores de carreira (queda de 6%) .
Tabela 7 – Distribuição da lotação efetiva nos últimos exercícios
	Tipologia dos cargos
	2017
	2016
	2015
	2014
	Variação

	Total de servidores - área meio
	772
	764
	861
	845
	-73

	Total de servidores - área fim
	1677
	1838
	1804
	1752
	-75

	Total
	2449
	2602
	2665
	2567
	-148

Fonte: Relatórios de Gestão de 2017, 2016, 2015 e 2014 (https://portal.tcu.gov.br/contas/contas-e-relatorios-de-gestao/, acessado em 10/5/2019) 
59.	Observa-se, por meio da análise da Tabela 7, que houve redução de 161 servidores na área fim do TCU entre os exercícios de 2016 e 2017, enquanto na área meio houve aumento de oito servidores. Entretanto, considerando os dados obtidos desde 2014, nota-se redução semelhante no total de servidores tanto da área meio quanto da área fim (73 e 75, respectivamente) .
60.	O Relatório de Gestão (peça 1, p. 68) trouxe informações importantes acerca do dimensionamento da força de trabalho no TCU:
A lotação autorizada de cargos no TCU e, em alguma medida, a efetiva necessitam de ajustes para melhor responder às demandas de trabalho das unidades. Em estudo recente, concluído em 2017, realizou-se o dimensionamento da força de trabalho a fim de produzir diagnóstico acerca da lotação ideal, em termos de quantidade e qualidade, às necessidades e atribuições das unidades da Secretaria do Tribunal. As conclusões foram apresentadas à avaliação do Presidente do TCU.
A despeito disso, há percepção geral de falta/redução de pessoal nas unidades do TCU, tanto que, em medidas normativas de final de 2017 e início de 2018, foram editadas regras mais rígidas para alteração de lotação entre as diversas unidades do Tribunal, em especial a migração entre as grandes áreas (finalística e administrativa do Órgão) , bem como de adequação da lotação dos gabinetes de autoridade (Portaria-TCU 546, de 14/12/2017, e 61, de 23/2/2018) .
61.	Quanto ao projeto de dimensionamento de pessoal, o Relatório de Auditoria de Gestão (peça 5, p. 13-15) apresentou as seguintes informações:
58. Em 2017, por outro lado, compulsando o TC Processo 024.269/2015-8 foi possível verificar os resultados do projeto de dimensionamento de pessoal, os quais sintetizamos abaixo:
as apresentações foram feitas sobre os resultados do trabalho para gabinetes e unidades básicas, onde se destacou que o dimensionamento é uma ferramenta de suporte à tomada de decisão sobre gestão de pessoas, estratégia e estrutura;
o diagnóstico da força de trabalho apresentou dados segregados para os servidores do TCU, sem diferenciar cargos, e para os terceirizados/estagiários;
o dimensionamento constitui a adequação do pessoal em termos quantitativos e qualitativos, podendo ser usado para subsidiar a definição de critérios de lotação e de movimentação, e que a realização bem-sucedida do trabalho está condicionada à disponibilidade de dados de qualidade e confiáveis, tendo sido mitigadas algumas ocorrências de atrasos, inconsistências e inexistência de informações, por intermédio de validações junto aos dirigentes das áreas;
o trabalho não teve como foco analisar o perfil das pessoas, nem lacunas de competências ou dificuldades de lotação que impedem ganhos de produtividade;
os dados consolidados foram apresentados sobre: (i) distribuição da força de trabalho, com base nas lotações atual e estimada; (ii) número aparentemente excessivo de áreas e pessoas dedicadas a TI nas diversas áreas do Tribunal; (iii) número aparentemente reduzido de pessoas dedicadas ao planejamento organizacional; (iv) dados consolidados por unidade básica, gabinetes e Presidência do TCU;
no âmbito da Segecex, destaca-se que os resultados apurados demonstram que é possível liberar 9.234 HDs nos estados, 684 HDs nas Seinfras e 855 HDs em funções de governo, no total de 10.773 HDs liberados, o que equivale a 54 pessoas nos estados, 4 nas Seinfras e 5 nas funções de governo;
apontou-se ainda possibilidades de aumento de produtividade por meio de: (i) melhoria da realidade interna de cada área (com definição de rotinas de trabalho e treinamento específico) e grandes transformações (automatização de processos, especialização de áreas e redistribuição de demandas entre áreas) ; (ii) definição do nível ideal de autuação de processos, estimado no intervalo entre 58 e 66 processos por pessoa/ano (limites mínimo e máximo entre quantidade de pessoas e volume de trabalho, considerando como um grande produto que o trabalho entregou para a gestão da unidade básica) ;
no âmbito da Presidência (Corregedoria, Seplan, Secoi, Asseae e Gabpres) destacou que foi identificada a possibilidade de liberar 20 pessoas, 9 só no SA do Gabpres.
Diante dos resultados apresentados, a Comissão de Coordenação Geral do Tribunal decidiu pela:
Definição da lotação ideal com base nos resultados do dimensionamento e o ajuste na lotação efetiva ao longo do tempo, com base em políticas de seleção, alocação e movimentação que considerem o diagnóstico ora apresentado;
Revisão do dimensionamento a cada dois anos ou quando houver mudança estrutural;
Realização de estudos para ajustes no modelo de avaliação de desempenho e nos concursos de remoção baseados em desempenho;
Apresentação dos resultados da Segecex para os dirigentes daquela unidade básica e divulgação dos resultados do dimensionamento para todo o TCU.
62.	O planejamento da força de trabalho consiste no conjunto de processos executados sistematicamente pela organização para avaliar as necessidades atuais e futuras da força de trabalho, em termos quantitativos e qualitativos, e definir as estratégias para atendê-las. Trata-se, portanto, da forma como a organização define, avalia e controla sua força de trabalho, com vistas a assegurar a consecução da estratégia organizacional.
63.	De forma simplificada, o objetivo do planejamento da força de trabalho é assegurar que as pessoas certas com as competências certas estejam nos lugares certos e nos momentos certos. O planejamento da força de trabalho permite que a organização identifique lacunas ou excessos na força de trabalho e desenvolva estratégias de gestão de pessoas (p.ex., realocação, contratação, desenvolvimento, terceirização) para solucionar os problemas identificados, contribuindo para o alcance das metas organizacionais.
64.	Desta maneira, a partir dos resultados do projeto de dimensionamento apresentados no Relatório de Auditoria de Gestão e da decisão da Comissão de Coordenação Geral do Tribunal de Contas da União, conclui-se que o planejamento da força de trabalho do TCU está adequado.
65.	Quanto à observância da legislação sobre demissão, remuneração, cessão, requisição de pessoal, concessão de aposentadorias e pensões, a Seaud emitiu parecer em 172 processos de aposentadoria, 26 de pensão civil e 48 de admissão, sem identificação de ilegalidades, conforme Relatório de Auditoria de Gestão (peça 5, p. 15) .
66.	A Seaud destacou, ainda, no que tange à gestão de pessoas e seu gerenciamento de risco, que em 20/12/2017 o TCU rescindiu o ajuste que visava à implementação do Sistema Integrado de Gestão de Pessoas (SGP) , em razão da inexecução do objeto do Contrato 72/2013, firmado com a Indra Brasil Soluções e Serviços Tecnológicos S.A. (TC Processo 032.192/2017-7) .
67.	O monitoramento pela Seaud sobre a rescisão do contrato e todos os desdobramentos que advirem desta decisão poderão ser objeto de análise das contas do TCU referente ao exercício de 2018.
68.	No que se refere à consistência dos controles internos administrativos relacionados à gestão de pessoas, a Seaud apresentou no Relatório de Auditoria de Gestão (peça 5, p. 15-16) a conclusão do Relatório de Auditoria Interna de que trata o TC Processo 028.900/2017-0, com eventuais achados e respectivas recomendações: 
65. Os exames efetuados na auditoria interna realizada na área de gestão de pessoas permitiram a identificação das seguintes observações:
Indícios de acumulação remunerada ilícita de cargo público no TCU com emprego público na esfera estadual;
Potencial conflito de interesses decorrente da constituição de empresa integrada por servidores do TCU em sociedade com pessoa vinculada a contato celebrado pela instituição;
Possíveis infringências ao regime disciplinar dos servidores públicos federais, em razão do exercício de gerência ou administração de sociedade privada;
Dispensa indevida de reposição de valores pagos a beneficiários de pensão, sem os pressupostos exigidos pela jurisprudência;
69.	A Seaud comunicou à Presidência do TCU que as deficiências detectadas no gerenciamento interno das situações de conflito de interesses no âmbito do Tribunal representam riscos significativos ao atingimento dos objetivos institucionais e podem ameaçar o alcance da Visão de Futuro do Tribunal de se tornar referência na promoção de uma Administração Pública efetiva, ética, ágil e responsável.
70.	Propôs, ainda, uma série de recomendações voltadas para o tratamento e regularização das observações e para o aprimoramento da gestão e governança do Tribunal. Em relação aos controles internos, foram feitas as seguintes recomendações à Presidência do TCU (peça 5, p. 16) :
439.2.1. diante dos achados verificados no presente trabalho, avalie a oportunidade e conveniência de propor alteração na Resolução-TCU 273/2015, a qual dispõe sobre a designação para funções de confiança e a nomeação para cargo em comissão no âmbito da Secretaria do Tribunal de Contas da União e dá outras providências, de modo a incluir item que exija do nomeado ou designado para  ocupar função de confiança no Tribunal, antes da posse, a apresentação de declaração – a ser periodicamente atualizada – contendo informações detalhadas sobre as atividades econômicas ou profissionais exercidas na esfera privada;
439.2.2. avalie a oportunidade e conveniência de orientar a Comissão de Ética do Tribunal de Contas da União (CET) , nos termos do artigo 3º, inciso VI, da Portaria-TCU 271, de 30 de novembro de 2010, a adotar medidas tendentes ao aperfeiçoamento do Código de Ética dos Servidores do Tribunal e melhoria da gestão interna das situações que possam representar conflito de interesses, sugerindo, na ocasião, que aquele colegiado considere em sua análise, conjuntamente:
a. as boas práticas identificadas no Poder Executivo Federal, tais como aquelas contidas nos seguintes instrumentos:
i.	 Lei 12.813, de 16 de maio de 2013;
ii. Portaria Interministerial 333, de 19 de setembro de 2013;
iii. Portaria-CGU 651, de 1º de abril de 2016; e
iv. Sistema Eletrônico de Prevenção de Conflito de Interesses (SeCI) 
b.	 as recomendações e determinações prolatadas pelo Tribunal (TC Processo 027.085/2017-1) no âmbito da auditoria piloto para validação e aperfeiçoamento do modelo para avaliação da gestão da ética (itens 9.1, 9.6 e 9.7 do Acórdão 674/2018-TCU-Plenário) ;
c. as recomendações decorrentes da Ação 4 da Estratégia Nacional de Combate à Corrupção e à Lavagem de Dinheiro para 2017 (ENCCLA-2017) ; e 
d. as disposições contidas nas Normas Internacionais das Entidades Fiscalizadoras Superiores – ISSAI, especialmente na ISSAI 30 – Código de Ética, instituídas pela Organização Internacional das Entidades Fiscalizadoras Superiores – INTOSAI.
71.	Ainda em relação à melhoria dos controles internos, a Seaud propôs recomendar à Segedam que aprimore, na medida da sua capacidade operacional, os critérios de cruzamento periódicos de que trata a Portaria-Segep 147/2017, para abarcar, de maneira mais completa, as situações passíveis de enquadramento como violação ao regime disciplinar dos servidores públicos federais, especialmente à vedação contida no inciso X do art. 117 da Lei 8.112/90.
72.	A Seaud recomendou comunicar à Corregedoria do Tribunal, bem como à Segedam e Segecex, que providências sejam tomadas, se cabíveis, no âmbito de suas alçadas acerca das observações específicas.
73.	Diante do exposto, considera-se suficientes as recomendações propostas pela Seaud. Assim, não foram evidenciadas impropriedade ou qualquer outra falta de natureza formal na avaliação da gestão de pessoas do TCU no exercício de 2017, de forma que será proposto o julgamento pela regularidade das contas dos responsáveis quanto à avaliação da gestão de pessoas.
VI. Avaliação da execução orçamentária e financeira
74.	Segundo o Relatório de Gestão (peça 1, p. 37) , as dotações orçamentárias aprovadas na LOA 2017 foram aderentes às necessidades do órgão ao longo do ano. Ajustes inevitáveis foram realizados na programação orçamentária de forma a prover créditos em ações, grupos de natureza de despesas ou planos orçamentários que apresentaram projeções de dispêndios superiores aos previstos quando da elaboração da proposta orçamentária para 2017.
75.	Com a edição da Emenda Constitucional 95/2016, a qual instituiu o Novo Regime Fiscal, o TCU, de acordo com os gestores, acelerou o processo de adoção de medidas que já vinha implementando para redimensionamento dos serviços e aquisições necessários ao funcionamento do órgão. Dessa maneira, a EC 95/2016 não trouxe qualquer comprometimento ao desempenho das funções do TCU (peça 1, p. 38) .
76.	Como resultado das medidas de economia, a execução financeira do TCU alcançou ao final do exercício financeiro de 2017 o equivalente a 97,21% de seu limite financeiro autorizado para despesas primárias (exclusive compensação do Poder Executivo) . Em suma, o TCU respeitou rigorosamente os limites instituídos pela EC 95/2016, sem necessidade, inclusive, de se valer da compensação financeira de R$ 34 milhões do Poder Executivo Federal, prevista no § 7º do art. 107 do Ato das Disposições Constitucionais Transitórias (ADCT) .
77.	Quanto à execução física e financeira das ações da LOA de responsabilidade da UPC, consta do Relatório de Gestão (peça 1, p. 37) que o TCU somente executa ações vinculadas a Programas de Operações Especiais e de Gestão, Manutenção e Serviços ao Estado, por isso, não apresentou informações neste tópico. A obrigatoriedade, portanto, está relacionada às ações da LOA vinculadas aos Programas temáticos estabelecidos no PPA, que o TCU não realiza.
78.	Não houve, durante o exercício de 2017, assunção de obrigações sem o respectivo crédito autorizado, conforme consta do Relatório de Gestão (peça 1, p. 38) .
79.	As despesas por grupo e elemento de despesa, bem como a evolução em relação ao exercício de 2016, no tocante às despesas empenhadas, estão apresentadas na Tabela 8.
Tabela 8 – Despesas por grupo e elemento de despesa do exercício de 2017
	Grupo de despesa
	Empenhada
	Liquidada
	RP não processados
	Valores pagos
	Comparação com 2016 (empenho) 

	1. Despesa de Pessoal
	1.722.878.790,04 
	1.721.053.316,96 
	1.825.473,08 
	1.721.053.316,96 
	8,99 %

	1.1 Vencimentos e Vantagens Fixas – Pessoal Civil
	881.165.275,04 
	880.925.596,06 
	239.678,98 
	880.925.596,06
	6,67%

	1.2 Aposentadorias, RPPS, Reserva Remunerada e Reforma Militar
	551.703.120,05 
	550.758.072,80 
	945.047,25
	550.758.072,80
	17,45%

	1.3 Demais elementos do grupo
	290.010.394,95 
	289.369.648,10 
	640.746,85 
	158.504.815,19
	1,81%

	3. Outras despesas correntes
	208.149.924,34 
	194.122.468,58 
	14.027.455,76
	194.112.486,52
	0,33%

	3.1 Outros serviços de terceiros
	64.065.003,54
	55.857.524,58 
	8.207.478,96
	55.857.524,58
	-6,45%

	3.2 Locação de mão de obra
	51.455.466,71 
	47.700.620,53 
	3.754.846,18
	47.690.638,47
	3,67%

	3.3 Indenizações e Restituições
	38.268.935,18 
	37.907.370,48 
	361.564,70
	37.907.370,48
	1,06%

	3.4 Auxílio-alimentação
	29.645.603,05 
	29.641.571,05 
	4.032,00
	29.641.571,05
	1,09%

	3.5 Demais elementos do grupo
	24.714.915,86 
	23.015.381,94 
	1.699.533,92
	23.015.381,94
	11,56%

	4. Investimentos
	19.915.224,44 
	12.954.446,20 
	6.960.778,24
	12.954.446,20
	-76,50%

	4.1 Equipamentos e Material Permanente
	6.840.872,36 
	5.145.419,18 
	1.685.453,18
	5.145.419,18
	-79,13%

	4.2 Obras e Instalações
	6.388.056,70 
	3.845.425,91 
	2.542.630,79
	3.845.425,91
	-77,75%

	4.3 Outros Serviços de Terceiros
	5.003.766,87 
	2.579.289,50 
	2.424.477,37
	2.579.289,50
	-77,46%

	4.4 Demais elementos do grupo
	1.682.528,51 
	1.384.311,61
	298.216,90
	1.384.311,61
	59,06%

	5 Inversões Financeiras
	- 
	-   
	-
	-   
	-100%

	5.1 Aquisição de Imóveis
	-
	-   
	-
	-   
	-100%

	TOTAL
	1.950.943.938,82 
	1.928.130.231,74 
	22.813.707,08 
	1.928.120.249,68 
	4,17%

Fonte: Relatório de Gestão (peça 1, p. 40) .
80.	O exercício de 2017 foi o primeiro exercício após a implementação do limite de pagamento aprovado pela Emenda Constitucional 95/2016. Considerando as frustrações de receitas materializada no referido exercício e o contexto do ajuste fiscal preconizado pelo Governo Federal, os gestores do TCU deram continuidade e aperfeiçoaram a readequação de gastos iniciada em 2016.
81.	Os gastos com pessoal, que apresentaram um aumento de 8,99% em relação ao exercício anterior, devido à implantação gradual do plano de carreira dos servidores do TCU, o que gerou um significativo impacto, pois este item representa 88,31% da despesa total. O aumento registrado em 2017 foi superior ao ocorrido no mesmo grupo de despesas em 2016, que foi de 6,81%.
82.	O novo plano de carreira dos servidores do TCU foi aprovado nas instâncias competentes, por meio da Lei 13.320, de 27 de julho de 2016, a despeito da situação fiscal do país: em 2017, o governo central, que inclui as contas do Tesouro Nacional, do Banco Central e da Previdência Social, registrou déficit primário de R$ 124,4 bilhões no fechamento do exercício, o que representou 1,9% do Produto Interno Bruto (PIB) . (http://www.fazenda.gov.br/noticias/2018/janeiro/governo-central-cumpre-meta-fiscal-e-encerra-2017-com-deficit-de-r-124-4-bilhoes, acessado em 10/5/2019) .
83.	As outras despesas correntes apresentaram aumento nominal (ou seja, sem considerar a inflação) de 0,33% em relação ao exercício anterior. Os serviços terceirizados foram reduzidos em 6,45%, a locação de mão de obra, indenizações e restituições e o auxílio-alimentação teve aumento abaixo da inflação (o que significa efetivamente uma redução em relação ao exercício anterior) . Por fim, o item demais elementos do grupo aumentou em 11,56%.
84.	No TCU, a concessão de auxílio-alimentação está disposta na Portaria-TCU 91/2014. Segundo o art. 10 desta portaria, o valor mensal do auxílio-alimentação será fixado por ato do Secretário-Geral de Administração. O parágrafo único afirma que, observado o que dispuser a Lei de Diretrizes Orçamentárias (LDO) e a LOA, e havendo disponibilidade orçamentária e financeira, ato do Secretário-Geral de Administração atualizará anualmente, com vigência a partir de 1º de janeiro, o valor do auxílio-alimentação, tomando por base a variação do Índice Nacional de Preços ao Consumidor Amplo (IPCA) apurado pela Fundação Instituto Brasileiro de Geografia e Estatística (IBGE) .
85.	A Portaria-Segedam 21, de 24 de fevereiro de 2017, fixou o valor do auxílio-alimentação em R$ 982,10 (anteriormente era R$ 924,00) , o que correspondeu a um aumento de 6,28%. Tal percentual é condizente com a inflação oficial de 2016, de 6,29%. (http://agenciabrasil.ebc.com.br/economia/noticia/2017-01/inflacao-oficial-fecha-2016-em-629-dentro-do-teto-da-meta-diz-ibge, acessado em 9/5/2019) .
86.	De modo geral, a execução orçamentária do TCU apresentou alteração significativa em relação ao exercício de 2016 no grupo de despesas de pessoal, com aumento da participação da despesa de pessoal, de 84,2% para 88,31%, e a consequente redução na participação de outras despesas correntes, de 15,8% para 11,69%. Quanto aos investimentos e inversões financeiras, observou-se acentuada redução de 76,5% e 100%, respectivamente. 
87.	Na comparação com o exercício anterior, as despesas totais empenhadas apresentaram um aumento de 4,17%. Tendo em vista que a inflação oficial fechou o ano de 2016 em 6,29%, houve, então, uma efetiva redução no orçamento do Tribunal em relação ao exercício anterior. Contudo, não houve qualquer registro de comprometimento na realização das atividades da UPC por conta de corte orçamentário. Na verdade, a restrição de gastos promoveu uma busca por maior economicidade dos gestores, pois, realizaram suas atividades com menor dispêndio de recursos. 
88.	Assim, na comparação com o exercício de 2016, os gestores do TCU dispuseram de menos recursos para a realização de suas atividades e, o principal, não apresentaram empecilhos ao atingimento dos resultados em virtude do menor volume de recursos disponível, o que representa maior economicidade da gestão.
89.	Com relação ao montante de restos a pagar inscritos de exercícios anteriores vigentes em 1º de janeiro de 2017, a Tabela 9 apresenta os dados obtidos do Relatório de Gestão (peça 1, p. 38) .
Tabela 9 – Restos a pagar não processados 
	Ano de Inscrição
	Montante em 1º/1/2017
	Liquidados
	Pagos
	Cancelados
	Saldo a pagar em 31/12/2017

	2008
	9.793,53
	0,00
	0,00
	0,00
	9.793,53

	2012
	65.053,13
	0,00
	0,00
	0,00
	65.053,13

	2013
	2.536.085,53
	0,00
	0,00
	2.536.085,53
	0,00

	2014
	2.160.026,60
	0,00
	0,00
	2.068.098,91
	91.927,69

	2015
	13.916.745,22
	1.561.806,16
	1.561.806,16
	11.615.291,02
	739.648,04

	2016
	64.765.066,10
	51.395.509,47
	51.359.598,25
	5.044.882,20
	8.360.585,65

	TOTAL
	83.452.770,11
	52.957.315,63
	52.921.404,41
	21.264.357,66
	9.267.008,04

Fonte: Relatório de Gestão (peça 1, p. 38) .
90.	Em 2017, o valor total de restos a pagar disponíveis para pagamento somou R$ 83.614.722,82, dos quais R$ 161.952,71 referem-se a Restos a Pagar Processados, e R$ 83.452.770,11 a Restos a Pagar Não Processados (Tabela 9) .
91.	Durante o exercício financeiro, foram pagos R$ 52.921.404,41 (63,29%) , cancelados R$ 21.264.357,66 (25,43%) e reinscritos para execução no exercício de 2018 R$ 9.428.960,75 (11,28%) .
92.	Segundo o Relatório de Gestão (peça 1, p. 39) , havia disponibilidade financeira suficiente para que se efetuasse o pagamento dos restos a pagar inscritos e reinscritos. Ademais, todos os restos a pagar se adequaram às condições preconizadas pelo Acórdão 2659/2009-TCU-Plenário (rel. JOSÉ MUCIO) e a totalidade dos empenhos assinalados como vigentes teve sua prorrogação devidamente contabilizada no Siafi, não existindo qualquer inconsistência em relação aos citados valores.
93.	Ainda conforme o Relatório de Gestão (peça 1, p. 39) , a manutenção de saldo na rubrica restos a pagar por mais de um exercício está atrelada à especificidade da despesa orçamentária. Não há uma única razão ou circunstância específica para todos os casos, portanto, cada empenho tem uma motivação para a prorrogação de restos a pagar por mais de um exercício financeiro, ligada às questões de fato, tendo sido observadas as normas pertinentes.
94.	Quanto à materialidade das despesas por modalidade de contratação, não houve alteração significativa em relação a 2016. O pregão foi a modalidade de licitação mais utilizada tanto em termos financeiros, com 55,1 % dos recursos utilizados, quanto em número de empenhos emitidos, com 34,5% do total, conforme Relatório de Gestão (peça 1, p. 41) . Esses percentuais se referem ao total de despesas excluídos os valores utilizados para pagamento de pessoal (R$ 228.065.148,78) .
95.	A inexigibilidade e a dispensa de licitação – esta teve redução no período - representaram, respectivamente, 3,6% e 4,5% do financeiro, e 11% e 25,7% dos empenhos emitidos. Não há que se falar, portanto, em concentração nas modalidades de inexigibilidade e dispensa, uma vez que 63,3% dos empenhos se concentraram nas demais modalidades, dos quais 75,4% ocorreram na sede e 67,3% nas Secretarias nos Estados, de acordo com Relatório de Gestão (peça 1, p. 41) .
96.	Em suma, o TCU apresentou uma execução orçamentária satisfatória da ordem de 98% da dotação disponível. O exercício de 2017 foi o primeiro exercício após a implementação do limite de pagamento aprovado pela Emenda Constitucional 95/2016. No entanto, os valores empenhados em 2017 foram superiores nominalmente aos de 2016 em 4,17%, percentual inferior à inflação oficial registrada em 2016, de 6,29%.
97.	Apesar do déficit orçamentário no exercício, o novo plano de carreira aprovado no Congresso Nacional e sancionado pelo Presidente da República (Lei 13.320/2016) , o que significou um aumento de 8,99% nas despesas de pessoal devido à implantação gradual deste plano de carreira. Contudo, não havia discricionariedade aos gestores na aplicação desta lei. 
98.	As outras despesas correntes do órgão apresentaram leve aumento nominal de 0,33% em relação a 2016, porém, houve significativa redução de 6,45% no elemento serviços de terceiros. Quanto ao elemento auxílio-alimentação, cuja atualização depende de ato do Secretário-Geral de Administração do TCU, segundo a Portaria-TCU 91/2014. Em 2017, o valor foi atualizado de R$ 924,00 para R$ 982,10, aumento de 6,28%, condizente com a inflação registrada em 2016. Portanto, dentro do limite permitido pelo normativo. Apesar da atualização no valor pago, houve um aumento de apenas 1,06% no elemento auxílio-alimentação neste período.
99.	O decréscimo nas despesas correntes, salvo quanto à despesa de pessoal e auxílio-alimentação, demonstrou a busca pela economicidade e eficiência dos gestores, pois não foram apresentados quaisquer comprometimentos dos alcances dos resultados decorrentes de limitações financeiras. 
100.	A economicidade alcançada pelos gestores do TCU no exercício de 2017, vai ao encontro do Novo Regime Fiscal, instituído pela Emenda Constitucional 95/2016, que limita por vinte anos os gastos públicos. 
101.	Entretanto, tendo em vista a tendência observada nos últimos anos de crescimento da participação da despesa de pessoal em relação ao orçamento da UPC, uma vez que passou de 85,76%, em 2016, para 89,83%, em 2017, e o supracitado limite de gastos públicos vigente, torna-se imperativo aos gestores a intensificação da busca pela economicidade e eficiência também na gestão das despesas de pessoal, sob o risco de se comprometer investimentos futuros e a própria manutenção de suas instalações.  
102.	Por fim, não foram encontradas discrepâncias quanto às modalidades de licitação no exercício. O pregão continuou a ser a modalidade mais utilizada tanto em termos financeiros quanto em número de empenhos emitidos. Ademais, não foram encontradas concentrações nas modalidades de inexigibilidade e dispensa de licitação.
103.	Diante do exposto, conclui-se que a execução orçamentária e financeira do TCU em 2017 apresentou resultado satisfatório, caracterizado na busca pela economicidade e eficiência na execução das despesas, razão pela qual será proposto o julgamento pela regularidade das contas do Secretário de Planejamento, Orçamento e Gestão quanto à execução orçamentária e financeira.
CONCLUSÃO
104.	Considerando a análise realizada e a opinião da Seaud, propõe-se julgar regulares as contas dos Srs. José Mucio Monteiro Filho (CPF XXX.590.894-XX) , Raimundo Carreiro Silva (CPF XXX.164.801-XX) , Rainério Rodrigues Leite (CPF XXX.563.864-XX) , Felício Ribas Torres (CPF XXX.569.366-XX) , Carlos Roberto Caixeta (CPF XXX.270.681-XX) , Delenda Assunção Araújo Bruno (CPF XXX.152.006-XX) , Cláudio Souza Castello Branco (CPF XXX.242.661-XX) , Marcelo Luiz Souza da Eira (CPF XXX.227.881-XX) , Carlos Alberto Sampaio de Freitas (CPF XXX.653.477-XX) , Daniel Luiz de Souza (CPF XXX.581.551-XX) , Cláudio Souto Maior Gomes (CPF XXX.409.707-XX) , e Hiram Carvalho Leite (CPF XXX.159.511-XX) , dando-lhes quitação plena, nos termos dos artigos 16, inciso I, e 17 da Lei 8.443/1992, c/c o artigo 207 do Regimento Interno do TCU, uma vez que suas contas lograram demonstrar a exatidão dos demonstrativos contábeis, a legalidade, a legitimidade, a economicidade, a eficácia, a eficiência e a efetividade de suas gestões.
PROPOSTA DE ENCAMINHAMENTO
105.	Diante do exposto, submetem-se os autos à consideração superior, propondo:
	a) julgar regulares, com fundamento nos arts. 1º, inciso I, 16, inciso I, 17 e 23, inciso I, da Lei 8.443/1992 c/c os arts. 1º, inciso I, 207 e 214, inciso I, do Regimento Interno, as contas dos Srs. José Mucio Monteiro Filho (CPF XXX.590.894-XX) , Raimundo Carreiro Silva (CPF XXX.164.801-XX) , Rainério Rodrigues Leite (CPF XXX.563.864-XX) , Felício Ribas Torres (CPF XXX.569.366-XX) , Carlos Roberto Caixeta (CPF XXX.270.681-XX) , Delenda Assunção Araújo Bruno (CPF XXX.152.006-XX) , Cláudio Souza Castello Branco (CPF XXX.242.661-XX) , Marcelo Luiz Souza da Eira (CPF XXX.227.881-XX) , Carlos Alberto Sampaio de Freitas (CPF XXX.653.477-XX) , Daniel Luiz de Souza (CPF XXX.581.551-XX) , Cláudio Souto Maior Gomes (CPF XXX.409.707-XX) , e Hiram Carvalho Leite (CPF XXX.159.511-XX) , dando-lhes quitação plena;
	b) encaminhar cópia desta instrução e da deliberação que vier a ser proferida ao Tribunal de Contas da União, cujo inteiro teor poderá ser consultado no endereço www.tcu.gov.br/acordaos; e
	c) encerrar este processo, após as comunicações e demais ações processuais, nos termos do art. 169, inc. V, do Regimento Interno do TCU.”
É relatório.

não há.

Procuradora-geral Cristina Machado da Costa e Silva.

PRESTAÇÃO DE CONTAS. TCU. EXERCÍCIO DE 2017. CONTAS REGULARES. QUITAÇÃO PLENA.

PRESTAÇÃO DE CONTAS (PC)

Secretaria de Controle Externo da Administração do Estado - SecexAdministração.

Examina-se prestação de contas do Tribunal de Contas da União relativa ao exercício de 2017.
2.	Registro, desde já, que acompanho integralmente as conclusões da Secretaria de Administração do Estado - SecexAdministração e o encaminhamento por ela proposto, também acolhidos pelo Ministério Público junto ao TCU.
3.	No exame destas contas, deu-se ênfase na análise dos resultados quantitativos e qualitativos da gestão, indicadores de desempenho, gestão de pessoas e execução orçamentária e financeira. Os critérios considerados para essas escolhas foram relevância, materialidade e riscos referentes ao desempenho da gestão.
4.	Observou-se evolução no atingimento dos resultados institucionais, já que, para o período de abril a setembro de 2017, o TCU superou em 9,2% sua meta, ao passo que no período anterior (outubro/2016 a março/2017) a havia superado em 2,8%. Com relação ao terceiro período do exercício de 2017, que compreende o último trimestre do ano, o desempenho alcançou o resultado parcial de 56,3% em 31/12/2017, que marcou a metade do período avaliativo.
5.	No que tange à avaliação da execução orçamentária e financeira, em comparação com o exercício de 2016, os gestores deste Tribunal dispuseram de menos recursos para realização de suas atividades, o que não impediu o atingimento dos resultados. 
6.	A economicidade alcançada pelos gestores desta Corte em 2017 se coaduna com o Novo Regime Fiscal, instituído pela Emenda Constitucional 95/2016, que limita por vinte anos os gastos públicos.
7.	Gostaria de registrar minhas homenagens ao ministro Raimundo Carreiro, que presidiu esta Casa no biênio 2017-2018, e a todo corpo técnico, que demonstrou dedicação e comprometimento no esforço para alcance e superação das metas.
8.	Assim, considerando que estas contas mostram de forma clara e objetiva a exatidão dos demonstrativos contábeis, a legalidade, a legitimidade, a economicidade, a eficácia, a eficiência e a efetividade dos atos de gestão, devem elas ser julgadas regulares, dando-se quitação plena aos responsáveis.
	Diante do exposto, VOTO por que seja adotada a minuta de acórdão que submeto à apreciação deste Colegiado.
TCU, Sala das Sessões Luciano Brandão Alves de Souza, em 11 de setembro de 2019.
ANA ARRAES 
Relatora